臺灣高等法院民事判決　　　　　　　　100年度上易字第194號
上　訴　人　莊依倩
被　上訴人　許耀文
上列當事人間債務人異議之訴事件，上訴人對於中華民國99年12
月31日臺灣桃園地方法院99年度訴字第1636號第一審判決，提起
上訴，本院於100年4月12日言詞辯論終結，判決如下：
    主  文
上訴駁回。
第二審訴訟費用由上訴人負擔。
    事 實 及 理 由
甲、程序方面：
    被上訴人經合法通知，未於言詞辯論期日到場，核無民事訴
    訟法第386條所列各款情形，爰依上訴人之聲請，由其一造
    辯論而為判決。
乙、實體方面：
一、上訴人主張：伊為擔保與訴外人王慧玲間之新台幣（下同）
    60萬元之消費借貸債務，於民國（下同）97年10月29日開立
    如原判決附表所示本票一紙（下稱系爭本票），並於同日將
    伊所有於台北市內湖區之房屋、建物各一筆設定抵押權登記
    於王慧玲指定之訴外人陳家瑞，而伊先後於98年2月6日匯款
    45萬元及交付15萬元現金予王慧玲清償完畢，王慧玲乃於同
    年5月14日同意將上開抵押權登記塗銷，並表示已將系爭本
    票撕毀作廢，伊基於互信，即未再追回系爭本票。詎被上訴
    人竟持系爭本票向臺灣板橋地方法院聲請本票裁定（99年司
    票字第3142號民事裁定）後向原法院聲請強制執行（99年度
    司執字第62883號，下稱系爭執行程序），現執行程序尚未
    終結。惟系爭本票所擔保之債權業經清償消滅，系爭本票債
    權即已不存在；而上訴人明知上情，則其經王慧玲背書而取
    得系爭本票係出於惡意，伊自得以與王慧玲所存之抗辯事由
    對抗被上訴人。爰依強制執行法第14條第2項規定，求為確
    認上訴人就系爭本票之債權不存在，及系爭強制執行程序應
    予撤銷之判決。原審為上訴人敗訴之判決，上訴人不服，提
    起上訴，並聲明：(一)原判決廢棄。(二)確認系爭本票之債權不
    存在。(三)系爭執行程序應予撤銷。
二、被上訴人則以：王慧玲因積欠伊900萬元之債務，方於99年6
    月間將系爭本票轉讓伊作為清償債務之方法，上訴人既於系
    爭本票上簽名，自應負給付票款之責等語，資為抗辯。並答
    辯聲明：上訴駁回。
三、上訴人主張系爭本票所擔保之債務業經清償消滅，被上訴人
    知悉上情，其取得系爭本票為惡意取得，上訴人得以與被上
    訴人前手所存之抗辯事由對抗執票人，被上訴人不得對上訴
    人為強制執行等情，為被上訴人所否認，並以前揭情詞抗辯
    。是本件應審酌者厥為：上訴人與王慧玲之60萬元借款債務
    是否因清償而消滅？被上訴人對於此一抗辯事由是否知悉？
    茲分述如下：
  (一)按，票據債務人不得以自己與發票人或執票人之前手間所存
    抗辯之事由對抗執票人，但執票人取得票據出於惡意者，不
    在此限。票據法第13條定有明文。又，當事人主張有利於己
    之事實者，就其事實有舉證之責任，民事訴訟法第277條前
    段亦有明文。實則票據為無因證券，執票人行使票據上之權
    利，原則就其如何取得該票據之原因事實，毋庸負舉證之責
    。反之，票據債務人如以其自己與執票人之前手間所存抗辯
    事由對抗執票人，自應由票據債務人就此項事由及執票人取
    得票據出於惡意（即知悉票據債務人與其前手間抗辯事由）
    等有利於己之事實負舉證之責。
  (二)上訴人雖主張對於王慧玲之60萬元借款債務，已由上訴人先
    於98年2月6日匯款45萬元予王慧玲，後再交付15萬元現金予
    王慧玲清償完畢，並經王慧玲同意塗銷上訴人設定予第三人
    陳家瑞之抵押權，惟因上訴人聽信王慧玲所言已撕毀系爭本
    票，而未取回系爭本票云云。然查，證人王慧玲證稱：「我
    確有於97年10月29日收受原告（即上訴人，下同）本票，乃
    原告因請我幫她借錢，我用我的名義向另一位友人陳銘鴻借
    款，原告並將系爭本票交給我，經由我背書交給陳銘鴻，陳
    銘鴻才願意將錢借給原告，原告的房子也同時設定抵押予陳
    銘鴻之胞弟陳家瑞。」、「但後來原告要清償其他債務，就
    拜託我們先將上述設定抵押之房地塗銷抵押登記，讓她能出
    售該筆房地還債，我們當時就相信原告，因為我們手中也有
    上訴人之本票及支票，且原告有一直還利息至98年年中，所
    以就將該抵押權之登記塗銷。」、「但後來原告停止還利息
    ，陳銘鴻就要求我為原告清償債務，我就開了另一張票給陳
    銘鴻換回原告當初開的系爭本票」、「原告欠我的債務未還
    ，且連原告之先生都還欠我30萬元，而原告欠我的錢很多，
    起碼超過200萬元，有原告簽立之120萬元借據可證」、「我
    也沒有因原告還我款項而將任何借據（按：應係筆錄就「票
    據」之誤植）在原告面前撕毀之情形」、「而原證三之收據
    及借據乃為原告用其名義向原告之婆家借款」、「至原告匯
    款45萬元予我之98年2月6日單據（原證六），乃上訴人還給
    另一民間貸款業者楊先生之錢，當初他們都不認識原告，所
    以由我出面向這些借貸業者借到錢後交給原告」（見原審卷
    第42頁-43頁）等語。綜合上開證言，顯見上訴人與王慧玲
    間之60萬元借款債務，或透過王慧玲向陳銘鴻之借款債務（
    後陳銘鴻將該筆借款債權轉讓予王慧玲）尚未清償。上訴人
    上開主張，自不足採。
  (三)又證人陳銘鴻亦證稱：「97年10月29日王慧玲有向我調借60
    萬元，並係以上訴人的名義借貸，王慧玲在系爭本票上背書
    作保人，並以原告一筆房屋設定二胎抵押。調借利息則由原
    告再給3張支票各3萬6千元。當初以陳家瑞為抵押權利人設
    定登記之抵押權，後來於98年5月14日作塗銷登記之原因，
    係王慧玲跟我說原告希望賣房子，因為大家都是朋友關係，
    希望我們這邊可以配合塗銷，但是我向王慧玲說你自己斟酌
    ，因為我不認識原告，是否可以信賴，由王慧玲自行判斷。
    因為我信任王慧玲所以才配合塗銷。但事後此筆借款並未清
    償，且王慧玲也沒還我錢，因為王慧玲他有困難，但王慧玲
    有一直跟我處理即慢慢還我錢。系爭本票我就還給王慧玲，
    因為之後我也有跟王慧玲說，抵押權塗銷後就是我對妳，而
    不是對原告。當初設定抵押權時，我也有電話照會過原告。
    當初之借款有期限，但是也有延期，98年5月14日塗銷時原
    告並沒有還錢。（法官問：對於原告主張她有把60萬元還給
    王慧玲之意見？）還款時是否應該將本票拿回去但本票從來
    都沒有拿回去，不可能原告清償卻沒有將票拿回去。我把原
    告的票交給王慧玲處理，應該說我把債權移轉給王慧玲，王
    慧玲也沒有還我錢。」等語（見原審卷第75頁-76頁背面）
    。觀諸證人陳銘鴻與王慧玲於不同審理期日所為之證詞仍互
    核一致，可知二名證人證言均應可信，且由證人陳銘鴻證言
    可知：當初之所以同意設定予其弟陳家瑞名下之房地抵押權
    登記塗銷，並非因上訴人清償債務所致，乃因其仍持有系爭
    本票，及王慧玲為背書人，又因王慧玲信賴上訴人，始請陳
    銘鴻塗銷；而其將債權轉讓予王慧玲時，上訴人之債務亦未
    清償。衡諸常情，一般借款人將借款債務清償後，多會將先
    前開立供擔保之票據取回，以免票據流出，致日後仍負票據
    責任，惟上訴人主張清償後，竟未將系爭本票取回，實不符
    合常情。從而，上訴人主張系爭本票所擔保之債務已經清償
    而消滅云云，亦非可採。
  (四)再者，上訴人就被上訴人知悉上訴人與其票據前手王慧玲之
    間之債權債務關係已經消滅乙節，迄未舉證以實其說，雖證
    人王慧玲曾稱：被上訴人知悉上訴人與王慧玲間之關係云云
    ，然觀證人王慧玲之證詞，係稱「被告（即被上訴人，下同
    ）知道原告欠我錢」、「我有告訴被告原告欠我錢之經過」
    ，而非證述「被告知悉原告欠證人之債務已消滅」（見原審
    卷第73頁）；且證人王慧玲亦證稱：其與被上訴人因合作法
    拍屋才認識，且係其因另名訴外人倒其債務，才向被上訴人
    借款並欠被上訴人債務，並將系爭本票讓與被上訴人作為清
    償等語（見原審卷第43頁、第76頁背面），足證系爭本票所
    擔保之債務尚未消滅。此外，復無其他證據足證被上訴人與
    陳銘鴻認識，及被上訴人已知悉陳銘鴻、王慧玲二人與上訴
    人間之債務清償情形。則上訴人主張被上訴人知悉上訴人與
    王慧玲間之債權債務已消滅，而屬「惡意」取得系爭本票之
    受讓人云云，亦無可採。
四、綜上，上訴人主張系爭本票所擔保對王慧玲之債務已經清償
    而消滅，且被上訴人經王慧玲背書而取得系爭本票時就前開
    抗辯事由知悉，上訴人得以自己與王慧玲間所存之抗辯事由
    對抗被上訴人，為不足採。從而，上訴人本於票據關係及強
    制執行法第14條第2項之規定，請求確認系爭本票之票據債
    權不存在，及撤銷系爭強制執行程序，為無理由，應予駁回
    。是原審為上訴人敗訴之判決，經核並無不合，上訴意旨求
    予廢棄改判，為無理由，應予駁回。
五、本件事證已臻明確，兩造其餘之陳述及其攻擊防禦方法，經
    審酌核與判決結果不生影響，不再一一論述，併此敘明。
據上論結，本件上訴為無理由，依民事訴訟法第449條第1項、第
463條、第385條第1項前段、第78條，判決如主文。
中    華    民    國    100    年    4    月    26    日
                    民事第三庭
                        審判長法  官  林敬修
                              法  官  黃豐澤
                              法  官  劉勝吉
正本係照原本作成。
不得上訴。
中    華    民    國   100    年    4     月    27    日
                              書記官  殷丹妮